【裁判字號】    89,上訴,1006
【裁判日期】    890921
【裁判案由】    偽造文書等
【裁判全文】
臺灣高等法院高雄分院刑事判決                  八十九年度上訴字第一六號
    上  訴  人  台灣高雄地方法院檢察署檢察官
    被      告  甲○○
                乙○○
    右  一  人  趙建華  律師
右上訴人因被告等詐欺案件，不服臺灣高雄地方法院八十八年度訴字第二三五六號中
華民國八十九年六月十二日第一審判決（起訴案號：臺灣高雄地方法院檢察署八十八
年度偵字第八九一八號），提起上訴，本院判決如左：
      主  文
上訴駁回。
    理  由
一、公訴意旨略以：被告甲○○與被告乙○○係父女關係，二人基於意圖為自己不法
    所有之概括犯意聯絡，由被告甲○○自任民間互助會之會首，被告乙○○負責開
    標及收取會款，二人自民國八十三年間起邀集多起民間互助會，其中告訴人丙○○參加五會，詎被告甲○○於八十六年三月間忽然宣布止會，除積欠告訴人丙○○新台幣（下同）九十九萬一千五百元外，並冒名偽標會員簡富美所參加之民間
    互助會，因認被告甲○○、乙○○二人共同涉有刑法第二百十六條、第二百十條
    、第三百三十九條第一項之詐欺取財及行使偽造準私文書罪嫌云云。
二、本件公訴人認被告甲○○、乙○○涉有上開行使偽造準私文書罪及詐欺取財罪嫌
    ，無非以告訴人丙○○之指訴及證人簡富美之證詞，並有互助會單及被告乙○○
    所簽發之本票五紙附卷可證，為其主要論據；經訊據被告甲○○、乙○○固不諱
    言自八十三年間起，由被告甲○○邀集多起民間互助會，其中八十四年一月十八
    日召集之互助會，告訴人丙○○參加三會，證人簡富美參加二會，並於八十六年
    三月間宣布止會等事實，惟堅決否認有何行使偽造準私文書及詐欺之犯行，被告
    甲○○辯稱：其雖是會首，但只是向每月得標之人收取三千元之服務費，並未收
    取會頭錢，故未詐欺，亦未偽造標單冒標等語；被告乙○○則辯稱：八十四年一
    月十八日之互助會係由父親甲○○所召集，且大部分由甲○○開標，僅其有事時
    ，始叫我開標，而會款之收取，大部分亦由我父母親負責，我比較少去收取會款
    。八十六年三月底，因父親甲○○中風，有些死會又不繳會款，始宣布止會，並
    未冒名偽標簡富美之互助會等語。
三、按刑法第三百三十九條第一項詐欺罪之成立，以意圖為自己或第三人不法之所有
    ，以詐術使人陷於錯誤，而將本人或第三人之物交付為要件，所謂以詐術使人交
    付，必須被詐欺人因其詐術而陷於錯誤，若其所用方法不能認為詐術，亦不致使
    人陷於錯誤，即不構成該罪，最高法院四十六年台上字第二六Ｏ號著有判例，經
    查：
（一）被告甲○○一再辯稱：其自八十三年間，即邀集多起民間互助會，並均未收取
      會頭錢，僅向每次得標會員收取三千元服務費等情，此為告訴人丙○○所不否
      認，並經證人林士智、謝宇妹於原審法院八十六年度易字第八九八Ｏ號甲○○
      詐欺案件中證述屬實；證人林士智復於上開案件中證稱：從我父親時代即參加
      甲○○召集之互助會等語，此業據原審及本院調閱上開案卷核閱無訛，顯見被
      告甲○○從事互助會之召集，為會員收取會款、交付會款，以獲取服務費之事
      ，已行之有年，自難認被告甲○○於召集互助會之初即有為自己不法所有之意
      圖。又被告甲○○於八十六年三月間，因中風無法處理互助會會務，且部分死
      會會員未繳會款，故宣布止會等情，業經被告乙○○供明在卷，並有被告甲○○於前揭案件中所提出其因高血壓性血管病變、左側腦內（下視丘）出血，於
      八十六年三月八日至二十一日在聖若瑟醫院住院檢查治療之診斷證明書一份為
      證，而證人黃潘貴香於上開案件審理時亦證述：有互助會員未繳會款之事等語
      明確，此有上開案件刑事判決書乙份在卷可稽。故被告甲○○既未於召集民間
      互助會時，先收取會頭錢，嗣八十六年三月間，又因突然中風且部分死會會員
      不繳會款，致不得不宣布止會，自難認其於召集互助會時有何詐欺之故意及行
      使詐術之犯行。
（二）本件互助會均由被告甲○○召集，開標亦由其負責，僅被告甲○○有事時，始
      由被告乙○○代為開標，會款則由被告甲○○及其妻收取，被告乙○○偶爾才
      代為收取等情，業據被告乙○○供明在卷，核與被告甲○○所供稱：互助會係
      由其召集，開標亦由其負責，會款大部分係由其太太收取，其與女兒乙○○比
      較少收等語大致相符，證人洪天振於上開案件偵查中亦證稱：甲○○召集之互
      助會，在甲○○生病前，均由其自行處理，其生病之後，始由其兒女代為處理
      等語，此業經本院調閱上開案卷核閱無訛，是被告乙○○僅偶爾代被告甲○○
      處理會務甚明。又前揭互助會於八十六年三月間，係因被告甲○○中風，繼之
      部分死會會員不繳會款，致不得不宣布止會等情，已如前述，則告訴人丙○○
      既未指訴被告乙○○假藉召集互助會名義行騙，且被告乙○○又僅於被告甲○○有事時，始代其開標、收取會款，及於被告甲○○住院後，代為處理會務，
      顯難認被告乙○○有未利用召集互助會之機會，詐取會款。
（三）告訴人丙○○雖指稱：其於八十六年三月十八日晚上七時三十五分，至乙○○
      家，問何人得標，呂女陳稱係簡富美得標，惟依其會單記載，簡女最後一會，
      已於八十六年二月十八日得標，其遂向簡富美求證，簡女稱其未於二月十八日
      標會，其再跑去質問呂女，呂女才承認其冒用簡富美名義得標云云，惟此為被
      告乙○○所否認，且證人簡富美於原審係到庭證稱：其參加之二會互助會，係
      分別於八十五年十月三日及八十六年三月十八日得標，都是我自己去標的等語
      （見原審卷第五十六頁），然此並不能證明被告乙○○有於八十六年二月十八
      日冒用簡女名義得標事實；雖證人簡富美另證述：「（為何丙○○說被告乙○○於八十六年二月十八日冒用你之名義得標？）丙○○每次開標都有去，都有
      記錄，三月十八日我得標，丙○○打電話問我說我只有二會，已經在八十五年
      十月三日及八十六年二月十八日得標，為何三月十八日又標，所以我說二月十
      八日是乙○○冒標的」等語（見原審卷第五十六頁），顯然告訴人丙○○係在
      八十六年三月十八日開標後，以打電話方式，向簡富美查證其既已在二月十八
      日得標，為何再於三月十八日標會一事，惟與其另於原審所證述：「（丙○○
      何時向你說二月十八日得標之事？）當日三月十八日我去乙○○家中要標會時
      ，碰到丙○○，等到當場開完標，林男發現是我得標，就問我說二會已標，為
      何再標，我說我只有標一會而已」等語（見原審卷第七十頁），改稱係在開標
      會場，告訴人當場詢問其為何又在三月十八日得標等情，顯不相符，是證人簡
      富美證稱告訴人曾向其求證其是否於二月十八日得標一事，已難憑信；況證人
      簡富美復證述：「（後來何人先離開？）我們二人在現場等開完標，我們二個
      一起走到外面準備離開時，他（指告訴人）才問我二會都得標，為何再標，問
      完後，我二人便離開」（見原審卷第七十頁），衡情倘告訴人當場自證人簡富
      美處得知簡女並未於八十六年二月十八日得標，則其理應當場向開標之被告乙○○提出抗議，豈有與簡富美一同離去之理；參以依告訴人及證人簡富美之證
      述，證人簡富美顯然在八十六年三月十八日開標當日，即自告訴人處獲知被告
      乙○○於八十六年二月十八日冒其名義得標一事，惟證人簡富美竟於八十六年
      三月十八日得標後，因被告甲○○僅給付部分會款，尚有部分會款未給付，而
      於八十六年五月二十八日訴請被告甲○○給付會款之民事案件中，及於案外人
      洪天振告訴被告甲○○、乙○○等人詐欺等案件中，到庭作證時，均未曾提及
      被告乙○○於八十六年二月十八日以簡富美名義得標一事，此業據原審調閱該
      院八十六年度鳳簡字第八五二號及台灣高雄地方法院檢察署八十六年度偵字第
      一一七九０號案卷核閱無訛，此顯與常情相違，由此益足證明證人簡富美證述
      告訴人曾於八十六年三月十八日，向其求證是否於同年二月十八日得標一事，
      與事實不符，不足採信。至被告乙○○於止會後，簽發本票予告訴人丙○○，
      無非以示其願與被告甲○○共同負責之意，尚不能憑此遽推論被告乙○○有冒
      標犯行。
（三）綜上所述，被告甲○○、乙○○並未於八十六年二月十八日冒用簡富美名義得
      標事實，本件應純屬民事糾葛，被告二人前述所辯，尚堪採信，此外，復查無
      其他積極證據足資證明被告甲○○、乙○○有詐欺或行使偽造準私文書之犯行
      ，要屬不能證明被告甲○○、乙○○犯罪。
四、原審因而為被告甲○○、乙○○二人無罪之諭知，經核無不合，公訴人循告訴人
    丙○○之請求，以被告二人仍應負詐欺取財及行使偽造私文書罪責，提起上訴，
    指摘原判決不當，並無理由，應予駁回。
據上論結，應依刑事訴訟法第三百六十八條，判決如主文。
本案經檢察官林炳雄到庭執行職務。
中    華    民    國        八十九      年      九      月    二十一    日
                              臺灣高等法院高雄分院刑事第七庭
                                  審判長法官  王光照
                                        法官  黃仁松
                                        法官  黃憲文
右正本證明與原本無異。
如不服本判決，應於判決送達後十日內向本院提出上訴狀，其未述理由者並應於提
出上訴狀後十日內向本院補提理由書（應附繕本)。
                                      書記官  黃玉珠
中    華    民    國        八十九      年      九      月    二十五    日
                                                                      Ｈ


司法院資訊處製作；財團法人民間司法改革基金會備份。
